【裁判字號】    97,訴,1603
【裁判日期】    970630
【裁判案由】    貪污治罪條例
【裁判全文】
臺灣臺中地方法院刑事判決              97年度訴字第1603號
公  訴  人  臺灣臺中地方法院檢察署檢察官
被      告  甲○○
選任辯護人  林根煌律師
上列被告因貪污治罪條例案件，經檢察官提起公訴（96年度偵字
第15825號），本院判決如下：
    主    文
甲○○連續依據法令從事公務之人員，利用職務上機會，詐取財
物，處有期徒刑貳年，褫奪公權年，緩刑伍年。
    犯罪事實
一、甲○○擔任行政院勞工委員會中部辦公室第二科視察（敘薦
    任第9職等年功俸6級）期間，負責新職類開發及承辦化工、
    美容美髮職類群等有關題庫命製、監評人員培訓考核等業務
    ，為依據法令從事於公務之人員。甲○○明知依據國內出差
    旅費報支要點相關規定，國內差旅費報銷需檢據核實列支，
    竟趁下列出差之機會，實際上並未全程出差，竟基於意圖為
    自己不法之所有、使公務員登載不實之概括犯意，利用職務
    上之機會，於出差前，在行政院勞工委員會中部辦公室內填
    寫「行政院勞工委員會員工出差請示單」，經主管批核後，
    向不知情之行政院勞工委員會人事管理員申報出差，致人事
    管理員在其職務上所掌之考勤表上於下列實際未出差之日期
    登載不實之「出差」二字，並於出差後，在行政院勞工委員
    會中部辦公室填寫「國內出差旅費報告表」，誆稱花費下列
    不實之差旅費，持之向不知情之行政院勞工委員會會計人員
    申報出差費，致會計人員依據黏貼在出差憑證上之出差旅費
    報告表，於其職務上所掌之歲出預算明細帳上，登載出差支
    領差旅費之不實事項，而使行政院勞工委員會執事人員陷於
    錯誤，據以核發甲○○下列之交通費、膳雜費、旅館費等差
    旅費，足生損害於行政院勞工委員會差勤管理及核發差旅費
    之正確性：
  (一)先於民國93年6月28日，在「行政院勞工委員會員工出差請
    示單」填寫將於93年6月29日至7月1日，出差前往臺東縣外
    燴職業工會訪視評鑑3日，惟甲○○實際上僅於6月29日，從
    臺中搭飛機至臺東，翌日（即30日）隨即由臺東搭飛機返回
    臺中，並在家中休息，而僅出差2天1夜，出差期間，甲○○
    僅於93年6月29日晚上投宿位於臺東市○○路625號的「龍星
    旅館有限公司」（下稱龍星公司），詎甲○○為詐取財物，
    竟要求龍星公司之負責人侯安佳（涉嫌違反商業會計法罪嫌
    部分，已經臺灣臺中地方法院檢察署檢察官另為緩起訴處分
    ）出具內容為品名「房租」、數量「2天」、單價「1600 」
    、金額「3200」及備註「6/29、6/30 2天」之不實統一發票
    ，以供其所屬機關報銷。再於出差後，甲○○僅得申報差旅
    費新臺幣（下同）6981元，竟於93年7月7日所製作之國內出
    差旅費報告表中，填載93年6月29日臺中搭飛機至臺東，汽
    車35元，飛機票價為2123元，同年6月29、30日2晚住宿費計
    3200元，同年7月1日再從臺東搭火車返回臺中，火車票價
    847元及膳什費3日共計1650元（起訴書誤載為1500元），總
    計申報差旅費7855元，並檢附上述不實發票單據，向所屬機
    關會計部門申報核銷，使不知情之會計人員陷於錯誤，而交
    付甲○○所申請核銷之金額，利用職務上之機會，詐取差旅
    費874元。
  (二)後於93年7月7日，在「行政院勞工委員會員工出差請示單」
    填寫將於93年7月8日至7月10日，出差前往花蓮縣辦理技能
    檢定訪視評鑑3日，惟甲○○實際上係於93年7月9日，才從
    臺中搭乘飛機至花蓮縣，翌日（即10日）隨即由花蓮搭飛機
    返回臺中，而僅出差2天1夜，出差期間，僅於93年7月9日晚
    上投宿位於花蓮縣吉安鄉○○路○段199號石炳輝經營之「函
    園」旅店，詎甲○○為詐取財物，竟要求該旅店之不詳職員
    出具內容為品名「租金」、數量「2」、單價「1600」、金
    額「3200」及備註「7 /8、7/9住宿」之不實統一發票，以
    供其向所屬機關報銷。再於出差後，甲○○僅得申報差旅費
    6592元，竟於93年7月13日之國內出差旅費報告表中，填載
    93年7月8日臺中搭火車至臺北後，同日再從臺北搭火車至花
    蓮，火車票價總計820元，同年7月8、9日兩晚住宿費計3200
    元，同年7月10日再從花蓮搭飛機返回臺中，飛機票價為194
    6元及膳什費3日共計1650元（起訴書誤載為1500元），總計
    申報差旅費7616元，並以相同方法檢附上述不實發票單據向
    會計部門申報核銷，使不知情之會計人員陷於錯誤，而交付
    甲○○所申請核銷之金額，利用職務上之機會，詐取差旅費
    1024元。
  (三)嗣因甲○○遭人檢舉，經行政院勞工委員會政風室查核發現
    上情而告發，甲○○並已於偵查中繳交詐領之差旅費共計18
    98元。
二、案經行政院勞工委員會政風室告發後，由臺灣臺中地方法院
    檢察署檢察官指揮法務部調查局中部地區機動工作組偵查起
    訴。
    理    由
壹、證據能力：
一、按被告以外之人（包括證人、鑑定人、告訴人、被害人及共
    同被告等）於審判外之陳述雖不符刑事訴訟法第159條之1至
    之4等4條之規定，而經當事人於審判程序同意作為證據，法
    院審酌該言詞陳述或書面陳述作成時之情況，認為適當者，
    亦得為證據；當事人、代理人或辯護人於法院調查證據時，
    知有刑事訴訟法第159條第1項不得為證據之情形，而未於言
    詞辯論終結前聲明異議者，視為有前項之同意，同法第159
    條之5定有明文。本件證人侯安佳、石炳輝於法務部調查局
    中部地區機動工作組之陳述，其性質雖屬傳聞證據，然業經
    被告及辯護人於本院審理時同意作為證據，揆諸前開說明，
    應具有證據能力。
二、再按被告以外之人於偵查中向檢察官所為陳述，除顯有不可
    信之情況者外，得為證據，同法第159條之1第2項定有明文
    。偵查中對被告以外之人所為之偵查筆錄，或被告以外之人
    向檢察官所提之書面陳述，性質上均屬傳聞證據。惟現階段
    刑事訴訟法規定檢察官代表國家偵查犯罪、實施公訴，依法
    其有訊問被告之權，而實務運作時，檢察官偵查中向被告以
    外之人所取得之陳述，原則上均能遵守法律規定，不致違法
    取供，其可信度極高，職是，被告以外之人前於偵查中之陳
    述，除反對該項供述得具有證據能力之一方，已釋明「顯有
    不可信之情況」之理由外，即具證據能力。本件證人侯安佳
    、石炳輝於檢察官偵查中所為之陳述，未曾提及檢察官偵查
    時有不法取供之情形，被告亦未釋明上開供述有顯不可信之
    情形，且經具結，依上說明，渠等證述具有證據能力。
貳、認定犯罪事實所憑之證據及理由：
一、上開犯罪事實，業據被告甲○○於法務部調查局中部地區機
    動工作組、偵查中及本院審理時均坦承不諱，核與證人侯安
    佳、石炳輝於法務部調查局中部地區機動工作組、偵查中證
    述相符，並有差勤明細表、華信航空公司艙單、美商花旗銀
    行台北分行刷卡消費紀錄資料、行政院勞工委員會中部辦公
    室93年7月份支出憑證、員工出差請示單、國內出差旅費報
    告表、龍星公司所開立之統一發票、函園所開立之不實統一
    發票、簽呈等附卷可稽，足認被告之自白與事實相符，應堪
    採信。本件事證明確，被告犯行堪以認定，應予依法論科。
二、論罪部分：
  (一)被告行為後，貪污治罪條例、刑法及配套之刑法施行法、罰
    金罰鍰提高標準條例均經修正，自95年7月1日生效施行，有
    關本件情形：
    1.修正前刑法第10條第2項規定：「稱公務員者，謂依法令
      從事於公務之人員」，修正後規定：「稱公務員者，謂下
      列人員：一、依法令服務於國家、地方自治團體所屬機關
      而具有法定職務權限，以及其他依法令從事於公共事務，
      而具有法定職務權限者。二、受國家、地方自治團體所屬
      機關依法委託，從事與委託機關權限有關之公共事務者」
      ，貪污治罪條例第2條亦配合上開刑法公務員定義之修正
      ，將「依據法令從事公務之人員，犯本條例之罪者，依本
      條例處斷；其受公務機關委託承辦公務之人，犯本條例之
      罪者，亦同」，修正為：「公務員犯本條例之罪者，依本
      條例處斷」。而被告為行政院勞工委員會中部辦公室第二
      科視察，則不問修法前後，被告行為時之身分均符合刑法
      上所稱之公務員，並無二致，無礙貪污治罪條例之適用。
    2.貪污治罪條例第5條第1項第2款之規定並未修正，惟法定
      刑中有併科罰金之規定，而修正前刑法第33條第5款原規
      定：「罰金：1元以上」，修正後規定：「罰金：新臺幣1
      千元以上，以百元計算之」，業將科處罰金之最低額提高
      至新臺幣1千以上，則修正前之規定對於行為人較為有利
      。
    3.刑法第56條連續犯之規定經修正予以刪除，而連續犯之規
      定經刪除後，數行為將予分論併罰，而數罪併罰之結果較
      論以連續犯裁判上一罪之情形為重。經比較新舊法結果，
      以行為時舊法之規定有利於被告，自應適用舊法之規定，
      亦即仍依連續犯之規定論處。
    4.關於刑法第55條牽連犯之規定，修正後刑法亦已刪除牽連
      犯之規定，此刪除雖非犯罪構成要件之變更，但顯已影響
      行為人刑罰之法律效果，自屬法律有變更，依新法第2條
      第1項之規定，比較新、舊法結果，仍應適用較有利於被
      告之行為時法律即修正前刑法論以牽連犯。
    5.關於褫奪公權，修正前刑法第36條規定：「褫奪公權者，
      褫奪下列資格：一、為公務員之資格。二、公職候選人之
      資格。三、行使選舉、罷免、創制、複決四權之資格。」
      ，修正後則將第3款之限制刪除，限縮公民權遭褫奪之程
      度，與基本權之保護難謂無涉，是此部分以修正後規定較
      修正前之規定有利於行為人。另貪污治罪條例第17條規定
      ：「犯本條例之罪，宣告有期徒刑以上之刑者，並宣告褫
      奪公權」。則就犯貪污治罪條例之罪，是否應褫奪公權，
      自應依上開特別規定，不再適用刑法第37條第2項之規定
      。惟依刑法第11條規定適用刑法總則褫奪公權之期間時，
      因修正前後刑法第37條第2項均規定褫奪期間為1年以上10
      年以下，亦即適用修正前後之規定並無不同，故不生比較
      適用之問題。
    6.另依刑法施行法第1條之1之立法說明，謂該條文第2項係
      「考量新修正之刑法施行後，不再適用『現行法規所定貨
      幣單位折算新台幣條例』，為使罰金數額趨於一致，避免
      衍生新舊法比較適用問題，以緩和實務適用法律之衝擊之
      前提下，規定第二項如上」等詞，顯見刑法施行法第1條
      之1第2項增訂後，自無再就「現行法規所定貨幣單位折算
      新台幣條例」、「罰金罰鍰提高標準條例」比較新舊法適
      用之問題。是關於刑法第214條之法定刑為罰金刑提高標
      準部分，自應適用裁判時之法律即刑法施行法第1條之1之
      規定（最高法院96年度台上字第5331、5438號判決意旨參
      照）。
    7.刑法第74條關於緩刑之規定雖亦經修正，然緩刑規定應無
      新舊法比較問題，因刑法第2條第1項所能處理之問題，僅
      限於行為可罰性的法律規範變更適用關係，緩刑規定此種
      刑之宣告規範發生變更時，其適用關係必須是以裁判時之
      法律為準（最高法院95年度第8次刑事庭會議決議參照）
      。
    8.是經本院綜合比較結果，認本件應適用修正前之刑法規定
      論處。
  (二)按貪污治罪條例第5條第1項第2款所謂利用職務之機會詐取
    財物罪，祇須其詐取財物之事項，係其職務上所可利用之機
    會為已足。而所謂利用職務上機會，係指利用職務上所有之
    一切事機之意，不論係其職務本身所固有，抑由職務衍生之
    事機，均包括在內。又所謂詐取財物之行為，不以積極之施
    用詐術，使人陷於錯誤而取得其財物為限，若行為人有為自
    己或第三人不法所有之意圖，利用職務上之機會及他人之錯
    誤而取他人之財物者，亦屬之（最高法院70年度台上字第64
    19號、88年度台上字第2938號、91年度台上字第2026號判決
    參照）。被告甲○○於行為時，係行政院勞工委員會中部辦
    公室第二科視察，為依據法令從事公務之人員，利用出差申
    領差旅費之職務上機會，申報不實費用，自具不法所有之意
    圖並以行為表徵而為詐取財物，核其此部分所為，係犯貪污
    治罪條例第5條第1項第2款利用職務機會詐取財物罪。次查
    行政院勞工委員會人員於出差前填寫出差請示單，經過主管
    核准後，人事管理員根據出差人之出差請示單據以登載「出
    差」於職務上所掌之考勤表上，承辦人無庸為實質審查；出
    差人出差後會填具出差旅費報告表，經主管核准後，會計人
    員根據出差人之出差旅費報告表黏貼在出差憑證上之資料據
    以填載於歲出明細帳上，出差人是否實際出差因非會計單位
    之權責，故不用審核等情，為本院從事審判職務所知悉之事
    項，合先敘明。被告明知未按申報日期出差、申報差旅費不
    實，使人事管理員、會計人員登載於其職務上所掌管之公文
    書，核其此部分所為，係犯刑法第214條使公務員登載不實
    罪。被告先後4次使公務員登載不實、先後2次利用職務機會
    詐取財物之犯行，時間緊接，方法相同，均各觸犯構成要件
    相同之罪名，皆係基於概括犯意反覆為之，均為連續犯，依
    修正前刑法第56條之規定，各以一罪論。被告所犯上開利用
    職務機會詐取財物、使公務員登載不實2罪之間，有方法結
    果之牽連關係，為牽連犯，應從一重之利用職務上之機會詐
    取財物罪處斷。另檢察官起訴書就被告使行政院勞工委員會
    人事管理員登載不實事項於其等職務上所掌之考勤表，足生
    損害於行政院勞工委員會差勤管理之正確性部分雖未敘及，
    然此部分與利用職務上之機會詐欺取財罪部分有牽連犯之裁
    判上一罪關係，為起訴效力所及，本院自應併予審理。又被
    告因犯罪所圖得之財物在50000元以下，且情節顯屬輕微，
    依貪污治罪條例第12條第1項規定，減輕其刑，並依法先加
    後減。再被告於偵查中自白，並自繳交全部所得財物之事實
    ，有行政院勞工委員會中部辦公室96年9月13日勞中四字第
    0960600114號函文、自行收納款項收據附卷可稽（見偵卷第
    101、102頁），依貪污治罪條例第8條第2項之規定遞減輕之
    。再按刑法第59條所規定之酌量減輕其刑，係裁判上之減輕
    ，必以犯罪之情狀可憫恕，認為宣告法定最低度之刑猶嫌過
    重者，始有其適用；如別有法定減輕之事由者，應優先適用
    法定減輕事由減輕其刑後，猶嫌過重時，始得為之（最高法
    院88年度台非字第265號判決參照）。查本件已依貪污治罪
    條例第8條第2項、第12條第1項之規定，2度減輕其刑，難認
    對被告宣告法定最低刑度，猶嫌過重，因此本院認被告本案
    之所為，並不符合刑法第59條酌減其刑規定之適用，辯護人
    請求依刑法第59條酌減其刑，即屬無據。爰審酌被告係因一
    時失慮致罹重典，詐取之財物僅1898元，於詐得財物後已自
    動繳交全部所得財物，對行政院勞工委員會所生危害甚輕，
    且被告犯後坦承錯誤，態度良好，及其犯罪之動機、目的、
    手段、品行、智識程度等一切情狀，量處如主文所示之刑，
    並依修正前貪污治罪條例第17條規定，宣告褫奪公權。末查
    被告未曾受有期徒刑以上刑之宣告，有臺灣高等法院被告前
    案紀錄表足憑，其因一時失慮，致犯本案，偵查中坦承犯行
    ，深具悔悟，經此偵審程序及科刑教訓，當知警惕，應無再
    犯之虞，認其所受刑之宣告，以暫不執行為適當，併予宣告
    緩刑5年，以啟自新。另貪污治罪條例第10條所定應予追繳
    沒收或發還被害人之財物，以實施犯罪行為者自己或其共犯
    所得者為限，其無所得或已發還者，自無從再為追繳或發還
    之諭知（最高法院69年台上字第820號判例、91年度台上字
    第2336號判決參照）。本件被告詐取之款項，既經被告自動
    繳交全部所得財物予行政院勞工委員會中部辦公室，則有關
    犯罪所得之財物，自無再為追繳或發還予被害人之諭知，予
    以敘明。
據上論斷，應依刑事訴訟法第299條第1項前段，貪污治罪條例第
2條前段、第5條第1項第2款、第8條第2項、第12條第1項、第17
條，刑法第2條第1項、第11條前段、第214條、第74條第1項第1
款、修正前刑法第55條、第56條，刑法施行法第1條之1，判決如
主文。
本案經檢察官黃玉琪到庭執行職務
中    華    民    國    97    年    6     月    30    日
                  刑事第十六庭  審判長法  官  林念祖
                                      法  官  周玉蘭
                                      法  官  楊文廣
上正本證明與原本無異。
如不服本判決，應於收受送達後10日內向本院提出上訴書狀（應
敘述具體理由並附繕本）。
上訴書狀如未敘述理由，應於上訴期間屆滿後20日內補提理由書
於本院。
                                      書記官  葉泰濃
中    華    民    國    97    年    6     月    30    日
附錄論罪科刑法條
貪污治罪條例第五條
有下列行為之一者，處七年以上有期徒刑，得併科新台幣六千萬
元以下罰金：
一、意圖得利，擅提或截留公款或違背法令收募稅捐或公債者。
二、利用職務上之機會，詐取財物者。
三、對於職務上之行為，要求、期約或收受賄賂或其他不正利益
    者。前項第一款及第二款之未遂犯罰之。
中華民國刑法第二百十四條
明知為不實之事項，而使公務員登載於職務上所掌之公文書，足
以生損害於公眾或他人者，處三年以下有期徒刑、拘役或五百元
以下罰金。


司法院資訊處製作；財團法人民間司法改革基金會備份。
